【裁判字號】    96,上訴,2343
【裁判日期】    970122
【裁判案由】    違反毒品危害防制條例
【裁判全文】
臺灣高等法院高雄分院刑事判決        96年度上訴字第2343號
上  訴  人  臺灣高雄地方法院檢察署檢察官
被      告  甲○○
                    另於臺灣高雄第二監獄執行中
上列上訴人因被告違反毒品危害防制條例案件，不服臺灣高雄地
方法院96年度訴字第2936號中華民國96年10月5 日第一審判決（
起訴案號：臺灣高雄地方法院檢察署96年度毒偵字第4775號及併
案:96年度偵字第6934號），提起上訴，本院判決如下：
    主  文
原判決撤銷。
甲○○施用第一級毒品，累犯，處有期徒刑捌月，扣案之海洛因
壹包（驗前淨重零點肆柒陸公克，驗後淨重零點肆肆捌公克）沒
收銷燬之；又施用第二級毒品，累犯，處有期徒刑參月，扣案之
甲基安非他命壹包（標示毛重壹點肆公克，驗前淨重零點捌伍柒
公克，驗後淨重零點捌伍伍公克）、殘有甲基安非他命玻璃球壹
只均沒收銷燬之；應執行有期徒刑拾月，扣案之海洛因壹包（驗
前淨重零點肆柒陸公克，驗後淨重零點肆肆捌公克）及甲基安非
他命壹包（標示為毛重壹點肆公克，驗前淨重零點捌伍柒公克，
驗後淨重零點捌伍伍公克）、殘有甲基安非他命玻璃球壹只均沒
收銷燬之。
    事  實
一、甲○○曾於民國93年間因竊盜案件，經臺灣高雄地方法院判
    處有期徒刑1 年2 月確定，於95年2 月16日縮短刑期執行完
    畢；又因施用毒品案件，經臺灣高雄地方法院裁定送觀察、
    勒戒後，認無繼續施用毒品之傾向，而於94年2 月17日執行
    完畢釋放，並由臺灣高雄地方法院檢察署檢察官為不起訴處
    分確定。詎甲○○猶不知悔改，於觀察、勒戒執行完畢釋放
    後之5 年內，復分別基於施用第一級毒品海洛因、第二級毒
    品甲基安非他命之犯意，於96年5 月25日凌晨2 時20分許回
    溯24小時內某時，在其位於高雄縣鳳山市○○路之租屋處，
    以海洛因粉末摻入香煙內及將甲基安非他命放入玻璃球內下
    火燒烤方式，各施用海洛因及甲基安非他命1 次，嗣於95年
    5 月25日凌晨2 時20分許，駕駛竊得懸掛車牌號碼ZL-8826
    號（按該車失竊時原車牌號碼為1121-SR 號)之 自用小客車
    （竊盜部分另行偵辦），行經高雄縣鳳山市○○路2 號前，
    因行跡可疑為警盤檢攔查，經其同意採尿送驗始知上情，並
    在上開自小客車內查獲海洛因1 包（驗前淨重0.476 公克，
    驗後淨重0.448 公克）、甲基安非他命1 包（標示毛重1.4
    公克，驗前淨重0.857 公克，驗後淨重0.855 公克）及殘有
    甲基安非他命玻璃球1 只。
二、案經高雄縣政府警察局移送台灣高雄地方法院檢察署檢察官
    偵查起訴及移送併辦。
    理  由
一、被告甲○○對上揭時、地施用第一級毒品海洛因及第二級毒
    品安非他命之事實，已於本院審理時供承不諱，惟辯稱: 其
    施用方式是將甲基安非他命與海洛因混在玻璃球內一起吸食
    云云。惟查，被告於上開時地係以將甲基安非他命放入玻璃
    球內吸食，另海洛因則放入香煙裏用打火機點燃吸食之事實
    ，業據被告於警詢中供承在卷（警一卷12頁）。另被告於案
    發之際所扣案之玻璃球內僅殘有甲基安非他命之事實，此有
    高雄醫學大學附設中和紀念醫院檢驗報告在卷可按（本院卷
    25頁），足見被告事後改稱: 其施用方式是將甲基安非他命
    與海洛因混在玻璃球內一起吸食云云，核與事實不符，自難
    信以為真。又被告甲○○於96年5 月25日凌晨2 時20分許，
    在高雄縣鳳山市○○路2 號前，經警查獲後其所採集之尿液
    ，經送請台灣檢驗科技股份有限公司檢驗之結果，分別呈嗎
    啡、甲基安非他命之陽性反應，此有台灣檢驗科技股份有限
    公司96年5 月31日KＺ000000000000號濫用藥物尿液檢驗報告
    1 紙在卷足憑（偵一卷40頁）。按海洛因施用入人體後水解
    還原成嗎啡，再循嗎啡之代謝方式排出體外，業據行政院衛
    生署藥物食品檢驗局73藥檢壹字第030221號函說明綦詳，且
    依醫學臨床實驗及根據英國藥學會出版Isolat ion andInde
    ntification of Drugs乙書第293 頁載明：海洛因經注射入
    人體後，在體內迅速水解成6MonoacetyImorph ine，再緩緩
    繼續水解成嗎啡，然後再循嗎啡之代謝方式排出，同書第
    431 至432 頁並載有：嗎啡經注射入人體後，約百分之50以
    上於8 小時內自尿中排出，至24小時排出約百分之90，但48
    小時後仍有微量可檢出等語。另依Ｃlarke isＩsolation
    and Ｉdentitication ofＤrug 第二版記載服用安非他命後
    24小時內約有取用百分之三十以原態排泄於尿液中，3 至4
    天內排泄總量約為百分之九十；甲基安非他命之半衰期大約
    為9 小時，而甲基安非他命服用後於24小時內約有百分之七
    十排泄於尿液中，復有行政院衛生署管制藥品局函（中華民
    國91年10月3 日管檢字第110436號函）可參。又被告於案發
    當時經查扣持有之粉末1 包（檢驗前淨重0.476 公克，檢驗
    後淨重0.448 公克）、晶體1 包（標示毛重1.4 公克，驗前
    淨重0.857 公克，驗後淨重0.855 公克），分別經檢出海洛
    因及甲基安非他命陽性反應，此亦有高雄市立凱旋醫院濫用
    藥物成品檢驗鑑定書附卷足憑（原審卷16頁），另當場查扣
    吸食工具之玻璃球內殘渣亦僅檢出甲基安非他命陽性反應，
    復有高雄醫學大學附設中和紀念醫院檢驗報告在卷可按（本
    院卷24、25頁），足見被告警詢供認施用甲基安非他命及海
    洛因方式之自白，應與事實相符，故被告於96年5 月25 日
    凌晨2 時20分許回溯24小時內某時，在其位於高雄縣鳳山市
    ○○路之租屋處，係分別以海洛因摻入香煙內及將甲基安非
    他命放入玻璃球內用火燒烤施用方式，各施用海洛因及甲基
    安非他命1 次之事實，已甚明確，被告上開所辯: 其施用方
    式是將甲基安非他命與海洛因混在玻璃球內一起吸食云云，
    則與事實不符，自難採信。次按觀察、勒戒或強制戒治執行
    完畢釋放後，5 年內再犯毒品危害防制條例第10條施用毒品
    之罪者，應依法追訴，同條例第23條第2 項定有明文。本件
    被告因施用毒品案件，經臺灣高雄地方法院檢察署93年度毒
    偵字第5170號聲請送觀察勒戒，並經臺灣高雄地方法院裁定
    送觀察、勒戒後，認無繼續施用毒品之傾向，而於94年2 月
    17 日 執行完畢釋放，並由臺灣高雄地方法院檢察署檢察官
    為以94年核退毒偵字第1 號不起訴處分確定，此有臺灣高等
    法院被告前案紀錄表各1 份在卷可參，是被告於上開觀察勒
    戒執行完畢釋放後，5 年內再犯本件施用第一級毒品及第二
    級毒品罪，依前開法條之規定，應依法追訴，本件事證明確
    ，被告甲○○上開施用第一級、第二級毒品犯行堪以認定。
二、核被告甲○○所為，係犯毒品危害防制條例第10條第1 項施
    用第一級毒品罪及同條第2 項施用第二級毒品罪。又其所犯
    上開2 罪間，因施用之方式不同，故其犯意應屬各別，應予
    分論併罰。被告曾有如犯罪事實欄所示之論罪科刑前科，已
    如前述，其於有期徒刑執行完畢後5 年內，故意再犯本件有
    期徒刑以上之罪，均為累犯，均應依刑法第47條第1項 規定
    加重其刑。
三、原審為論罪科刑判決，固非無見，惟查（一）原判決認被告
    先後施用毒品海洛因及甲基安非他命之行為，係屬包括一罪
    之集合犯，而將檢察官併案（96年度毒偵字第6934號）之被
    告另涉嫌於96年7 月10日17時許，回溯24小時內某時施用第
    一級毒品及第二級毒品犯行併予審判，係屬未受請求事項予
    以判決，自有違誤（詳後述）。（二）本件於現場查扣之玻
    璃球一只，內殘有甲基安非他命成份，已如前述，因附著玻
    璃球之甲基安非他命無法與吸食器剝離，亦應整體視為毒品
    ，自應依毒品危害防制條例第18條第1 項前段規定，併予宣
    告沒收銷燬。原審認扣案之玻璃球係被告預備供施用甲基安
    非他命所用之物，且為被告所有，應依刑法第38條第1 項第
    2 款宣告沒收，亦有未洽。檢察官上訴意旨認原審就被告先
    後各別於96年5 月24日及同年7 月10日施用第一級毒品海洛
    因及第二級毒品甲基安非他命犯行，其兩次施用第一級毒品
    海洛因及第二級毒品甲基安非他命行為，其間有集合犯之犯
    意，各以1 罪論處，顯有未洽，為理由（理由後述）。且原
    判決尚有上開瑕疵，自應由本院予撤銷改判。爰審酌被告前
    經觀察勒戒執行完畢後，竟仍不知戒慎，不思戒除依賴毒品
    之惡習，殊屬不該，第念其施用毒品行為係自我戕害並未危
    及他人，及其犯後坦承施用毒品犯行，態度尚稱良好等一切
    情狀，爰就施用海洛因及甲基安非他命分別量處有期徒刑8
    月及3 月，並定應執行刑有期徒刑10月。扣案之海洛因1 包
    （檢驗前淨重0.476 公克，檢驗後淨重0.448 公克）、甲基
    安非他命1 包（標示毛重1.4 公克，驗前淨重0.857 公克，
    驗後淨重0. 855公克）分別為第1 、2 級毒品，另殘留有甲
    基安非他命之玻璃球，因玻璃球內壁附著之甲基安非他命已
    無法剝離，亦應整體視為毒品，均應依毒品危害防制條例第
    18條第1 項前段規定，併予宣告沒收銷燬。
四、檢察官96年8 月23併案意旨（96年度偵字第6934號）係以：
    被告甲○○另於96年7 月10日凌晨1 時30分許，在其高雄縣
    鳳山市○○○路與錦田路口，因另涉及竊盜為警查獲並同意
    採尿，檢驗出嗎啡及甲基安非他命陽性反應，認與起訴之前
    開有罪事實具集合犯之實質一罪關係，請求原審法院併案審
    判等語。
五、惟按:
（一）刑法第56條連續犯之規定，業於94年1 月7 日修正公布刪
      除，並於95年7 月1 日施行。且按刑法連續關係的形成結
      構，本質上即為各自都得以獨立的犯罪，亦即是數罪的性
      質，更精準的說，是數個原本都應獨立評價的行為，所形
      成的行為事實，各行為事實本應各自獨立評價，惟因其所
      具備的一致性條件，不論是主觀的一致性犯意，或是客觀
      上反覆實現的行為一致性，故而作適用政策上之思考，而
      以單一評價的模式來處理。今廢除刑法第56條連續犯之規
      定，在法制的意義上，係將單一評價的關係加以關閉，回
      歸到數罪的處理結構，「評價對象」之「數個可獨立數次
      地充足犯罪構成要件的複數行為」，並不會因法律變更而
      質變地轉化成為集合犯概念的單一行為。亦即法律規範評
      價機制之變更，廢除法律規範前，連續犯之「數個可獨立
      數次地充足犯罪構成要件的複數行為」本質並不因法律規
      範變更而質變，更明確而言，廢除法律規範前之行為事實
      ，本即可獨立數次地充足犯罪構成要件之複數行為，在廢
      除法律規範後，仍然是可獨立數次地充足犯罪構成要件之
      複數行為，不會因法律變更（連續規定廢除，單一行為評
      價機制關閉）而跟著質變為單一行為，故連續犯廢除後，
      連續犯之「法律規範基礎」已不存在，複數行為即應回歸
      數罪併罰之法律評價機制（參照最高法院96年度第8 次刑
      事庭會議紀錄）。
（二）再者，刑法上之集合犯係指立法者在系爭構成要件所描述
      、預設之該當行為，本身就具有職業性、營業性或收集性
      之不斷反覆實施的特性，所以，反覆實施行為被總括地當
      成或擬制成為一個構成要件行為。惟就「施用毒品」之施
      用行為而言，立法者於制定刑罰法律之初，並未認知該種
      行為類型之「反覆性」或「成癮性」，亦無意藉由法律中
      客觀構成要件之行為要素，涵括上開具有反覆實施特性之
      數個犯罪行為，亦即，施用毒品犯罪，或有可能為零星偶
      一之施用，或有可能常常施用，就「施用」毒品之行為本
      身之法條文義而言，本來即未將「反覆性」或「成癮性」
      之概念加諸於「施用」之文字內涵內。質言之，純粹就法
      條作中立性而不預設立場之審認，毒品「施用行為」之概
      念並未有所謂「反覆實施」之特徵在內，既然沒有「反覆
      實施」之特徵在內，即不得用法條文義以外之「個案行為
      人有反覆施用之事實」作為解釋法條規定之依據。
六、綜上，本件被告於96年5 月24日及同年7 月10日經查獲各有
    施用第一級毒品海洛因及施用第二級毒品甲基安非他命之行
    為，均應係為滿足其各該次之毒癮，於滿足毒癮後，該次行
    為已完成，是各次均為各自獨立之行為，各具有獨立性，其
    前後次施用毒品間，自無密切不可之關係，應各自獨立構成
    施用毒品罪責，顯然不符集合犯之構成要件，從而檢察官於
    原審法院請求就被告甲○○另於96年7 月10日經查獲之違反
    毒品危害防制條例罪嫌，併予審理，於法未合，此併案部分
    應退由檢察官另行偵辦。（至原審法院就併案部分併予審理
    ，業經本院撤銷改判在前。）
據上論結，應依刑事訴訟法第369 條第1 項前段、第364 條、第
299 條第1 項前段，毒品危害防制條例第10條第1 項、第2 項、
第18條第1 項前段，刑法第11條前段、第47條第1 項、第51條第
5款 ，判決如主文。
本案經檢察官陳宗吟到庭執行職務。
中    華    民    國    97    年    1     月  22     日
                  刑事第八庭    審判長法  官  翁慶珍
                                      法  官  郭玫利
                                      法  官  李政庭
以上正本證明與原本無異。
施用第一級毒品部分如不服本判決應於收受本判決後10日內向本
院提出上訴書狀，其未敘述上訴理由者，並得於提起上訴後10日
內向本院補提理由書狀（均須按他造當事人之人數附繕本）「切
勿逕送上級法院」。
施用第二級毒品部分不得上訴。
中    華    民    國    97    年    1     月  22     日
                                      書記官  吳福連
附錄本件論罪科刑法條：
毒品危害防制條例第10條第1項、第2項
施用第一級毒品者，處 6 月以上 5 年以下有期徒刑。
施用第二級毒品者，處 3 年以下有期徒刑。


司法院資訊處製作；財團法人民間司法改革基金會備份。
